【裁判字號】    88,簡上,165
【裁判日期】    890322
【裁判案由】    拆屋還地
【裁判全文】
臺灣彰化地方法院民事判決  八十八年度簡上字第一六五號
    上  訴  人  己○○
                丙○○
                戊○○
    共      同
    訴訟代理人  林世祿律師  住員林鎮○○路○段二一三號
    複代理人    甲○○      住.
    被上訴人    庚○○      住.
                丁○○      住.
                乙○○      住.
    共      同
    訴訟代理人  周春霖律師  住員林鎮○○路○段二七七巷二十二號
右當事人間請求拆屋還地事件，上訴人對於中華民國八十八年六月二十五日本院第一
審判決（八十八年度員簡字第十八號）提起上訴，本院判決如左：
    主      文
上訴駁回。
第二審訴訟費用由上訴人負擔。
    事      實
甲、上訴人方面：
一、聲明：求為判決：
  （一）原判決廢棄。
  （二）被上訴人庚○○、丁○○應自座落彰化縣埔鹽鄉○○段第四四二之四地號內
        如附圖所示Ａ部（面積零點零零捌伍公頃）土地上之建物遷出，並將地上物
        拆除且交還該部分土地還給上訴人。
  （三）被上訴人庚○○、丁○○應自民國八十一年一月一日起至拆屋還地之日止，
        依其占用面積（零點零零捌伍公頃）按每年度申報地價百分之十計算並連帶
        給付上訴人。
  （四）被上訴人庚○○、乙○○應自座落彰化縣埔鹽鄉○○段第四四二之四地號內
        如附圖所示Ｂ及Ｃ部分（面積分別為零點零零參壹公頃與零點零零零壹公頃
        ）之建物拆除，並將土地返還給上訴人。
  （五）上訴人庚○○、乙○○應自民國八十一年一月一日起至拆屋還地之日止，依
        其占用面積（零點零零參貳公頃）按每年度申報地價百分之十計算並連帶給
        付上訴人。
  （六）訴訟費用由被告等負擔。
  （七）原告願供擔保請求宣告假執行。
二、陳述：除與第一審判決記載相同者，茲予引用外，並補述略稱：
  （一）上訴人等於民國七十七年十月二十六日被繼承人陳進步死亡後才繼承，七十
        八年四月辦好繼承登記，不知土地位置起末，被上訴人庚○○、乙○○稱該
        上面住了七年，上訴人繼承不久之後因不知土地被占用而未行使權利並前往
        道賀，而系爭土地之鄰地即為被上訴人土地，如未經測量根本不知土地遭占
        用。上訴人自懂事成年迄今均不曾亦不知鑑界，於同段四三七地號共有土地
        分割鑑界時始知悉被上訴人越界建築。
  （二）證人陳堯承與當事人間是幾親等未記明筆錄，其證詞未表明是哪裡的土地交
        換使用，其證詞不可採。
  （三）彰化縣埔鹽鄉○○段四三七號地號土地已於八十七年間分割完畢，並已達成
        分割協議各自占用，縱有「交換使用」，亦已不能達成交換目的而給付不能
        ，被上訴人即無權占用。
  （四）被上訴人無權占有上訴人之土地即受有相當租金之利益，上訴人即有無法使
        用之損害，故依侵權行為及不當得利請求權訴請返還上訴人相當租金。
乙、被上訴人方面：
一、聲明：求為判決如主文所示。
二、陳述：除與第一審判決記載相同者，茲予引用外，並補述略稱：
  （一）本件交換之土地係供建屋使用，為土地法上之房屋基地租賃，此一契約並未
        解除，亦無土地法第一百零三條得收回租地之情形，陳進步死亡後，此項債
        權債務關係應由全體繼承人繼受，況且上訴人仍占用被上訴人用以交換使用
        之土地，不能片面將交換予被上訴人使用之土地收回。庚○○既有權使用使
        用系爭土地，自亦有權同意其子乙○○使用系爭土地。
  （二）上訴人等稱不知土地界址至於何處，亦未申請鑑界，不知土地被佔用，然則
        土地交換使用非始於上訴人等，而是始於渠被繼承人陳進步，故上訴人稱不
        知土地界址或未鑑界均於庚○○與陳進步間有交換土地之事實無涉。上訴人
        等倘若誤認被上訴人之土地範圍達於系爭土地，則何以在陳進步時代即將廁
        所建於被上訴人占用之系爭土地範圍內？足徵陳進步對於系爭土地係其所有
        ，因交換使用而由被上訴人占用，否則起會故意將廁所建在被上訴人土地上
        ？故上訴人稱不知地界，並無理由。
  （三）被上訴人庚○○用以與陳進步交換使用之土地即同段四三七號土地雖為分割
        之協議，但未辦理分割登記及交付占有，上訴人仍占有所交換使用之位置，
        且由協議內容可知被上訴人所爭取應分得位置與陳進步之繼承人陳連語所得
        位置相鄰，且一部分是交換使用之土地，其目的在於待全體共有人分割後，
        如延續交換土地之約定，被上訴人亦願意將所分得部分供給陳進步之繼承人
        合併其等分得使用部分，如要以系爭土地互易該部分所有權，被上訴人等亦
        願意為之，並無已不成交換使用目的之情形。
  （四）地租得為每年申報地價百分之十，此係上限，上訴人以百分之十之申報地價
        計算租金，毫無理由。而此相當於租金之不當得利，性質不失為租金請求，
        租金請求時效為五年，過期之「租金」請求權因時效完成而消滅，而侵權行
        為請求權之時效僅為二年，過期之請求權亦因時效消滅。
    理      由
一、本件上訴人於原審起訴主張：上訴人坐落彰化縣埔鹽鄉○○段第四四二─四地號
    土地為渠三人共有，惟被上訴人庚○○、丁○○二人自民國八十一年起，無權占
    有在前開土地上如附圖所示Ａ部分興建磚造房屋等建物；被上訴人庚○○、乙○○二人自八十一年起，無權占有在前開土地上如附圖所示Ｂ、Ｃ部分，興建二樓
    加強磚造、鐵架等建物，屢經催討，均置之不理，而被上訴人等無權占有上訴人
    共有之前開土地，係屬無法律上之原因受有利益，致原告受有損害等語，並主張
    渠等根本不知系爭土地遭被上訴人占用，迨至同段四三七地號共有土地分割鑑界
    時始知悉被上訴人越界建築，證人陳堯承證詞不可採，且同段四三七號地號土地
    已於八十七年間分割完畢，並已達成分割協議各自占用，縱有「交換使用」，亦
    已不能達成交換目的而給付不能，故本於所有權、侵權行為及不當得利之法律關
    係，參酌土地法第一０五條、第九七條，以每年申報地價之百分之十作為計算使
    用土地之相當租金之標準，求為判決如聲明第二、三、四、五項所示等語。被上
    訴人等則以被上訴人丁○○並無建築物坐落於系爭土地上，亦未占有系爭土地，
    上訴人之請求顯無理由，而被上訴人庚○○、乙○○並非無權占有如附圖Ａ、Ｂ
    、Ｃ所示土地，係因被上訴人庚○○與上訴人等之被繼承人陳進步係同胞兄弟，
    兄弟二人於五十八年六、七月間，出資向其等之叔父陳改，價購渠等、陳改及其
    他共有人所共有之坐落彰化縣埔鹽鄉○○段四三七號土地中陳改之應有部分00
    00000分之二二二二五０，除由陳改將其中應有部分0000000分之一
    一一一三０登記於被上訴人庚○○名下，其餘應有部分0000000分之一一
    一一二０登記於陳進步名下之外，陳改亦將其所占用部分，交付陳進步及被上訴
    人庚○○管業使用，陳進步為使被上訴人庚○○所居房屋有適當通行，而將其所
    有即本件系爭土地中與被上訴人房屋基地（即同段四三六地號）相毗鄰，並面臨
    道路部分（面積約三十坪）之土地交付被上訴人庚○○使用，由陳改所交出之土
    地則由陳進步建屋使用，亦即將陳改讓出供買方之被上訴人庚○○管業使用之土
    地與陳進步私有系爭土地如附圖所示Ａ、Ｂ、Ｃ部分土地交換使用，被上訴人庚○○既有權使用系爭土地如附圖Ａ、Ｂ、Ｃ部分，則其子乙○○得被上訴人庚○○同意當得使用前開土地，本件交換之土地係供建屋使用，為土地法上之房屋基
    地租賃，此一契約並未解除，亦無土地法第一百零三條得收回租地之情形，陳進
    步死亡後，此項債權債務關係應由全體繼承人即上訴人繼受，上訴人所稱不知土
    地界址或未鑑界均於庚○○與陳進步間有交換土地之事實無涉，且同段四三七號
    土地雖為分割之協議，但未辦理分割登記及交付占有，上訴人仍占有所交換使用
    之位置，並無不能達成成交換使用目的之情形，又上訴人相當租金之請求亦罹於
    時效消滅，上訴人之請求為無理由等語，資為抗辨。
二、上訴人主張系爭坐落彰化縣埔鹽鄉○○段第四四二─四地號土地為上訴人等所共
    有之事實，為被上訴人等所不爭執，亦有上訴人提出之土地登記簿謄本可證，自
    堪信為真實。又上訴人主張系爭土地上如附圖所示Ａ、Ｂ、Ｃ部分土地上之建物
    ，係被上訴人等所興建之事實，被上訴人則辯稱建物係庚○○、乙○○二人所興
    建等語。經查：系爭土地上如附圖所示Ａ、Ｂ、Ｃ部分土地上之建物係被上訴人
    庚○○、乙○○二人所建，被上訴人丁○○並不與焉，此有本院員林簡易庭勘驗
    筆錄可憑，至於複丈成果圖中載附圖所示Ａ部分係丁○○占用云云，既與前揭勘
    驗筆錄所載顯有出入，究竟該部分係何人所建占用，既經原審至現場實地勘測時
    詢明兩造，並載明於勘驗筆錄，而地政機關人員係負責勘測占用之位置、面積及
    房屋之概況，故實際占用情形，自應以本院勘驗筆錄為準，附此敘明。故上訴人
    主張被告丁○○占用如附圖所示Ａ部分土地興建建物云云，既與原審勘驗筆錄不
    符，復未能舉證以實其說，上訴人等對於被上訴人丁○○提起本件訴訟，即屬無
    據，原審判決就此部分之認定並無違誤，上訴人求予廢棄改判，即無理由，應予
    駁回。
三、上訴人主張系爭土地如附圖所示Ａ、Ｂ、Ｃ部分為被告上訴人庚○○、丁○○二
    人無權占用事實，為被上訴人所否認，並以上訴人等之被繼承人陳進步與被上訴
    人有交換土地使用之約定，即陳改讓出供買方之被上訴人庚○○管業使用之同段
    第四三七地號土地與陳進步私有系爭土地如附圖所示Ａ、Ｂ、Ｃ部分土地交換使
    用，並非無權占用等語置辯。經查：被上訴人主張庚○○與上訴人等之被繼承人
    陳進步係同胞兄弟，兄弟二人於五十八年間，出資向陳改購買坐落彰化縣埔鹽鄉
    ○○段四三七號土地中陳改之應有部分0000000分之二二二二五０，除由
    陳改將其中應有部分0000000分之一一一一三０登記於被上訴人庚○○名
    下，其餘應有部分0000000分之一一一一二０登記於陳進步名下之事實，
    有被上訴人所提出之舊簿土地登記簿謄本權利先後貳欄記載：「收件民國伍捌年
    柒月柒日、買賣、庚○○取得0000000分之壹壹壹壹參零合併原有為同分
    之貳伍玖柒伍伍、陳進步取得0000000分之壹壹壹壹貳零合併原有為同分
    之貳伍玖柒肆伍、陳改移付壹壹捌玖零零分之貳貳貳貳伍殘同分之柒伍零零」在
    卷可稽，上訴人對此亦不爭執，自堪信為真實。又被上訴人主張陳改將其在上開
    同段四三七號土地所占用部分，交付陳進步及被上訴人庚○○管業使用，陳進步
    為使被上訴人庚○○所居房屋有適當通行，而將其所有即本件系爭土地中與被上
    訴人房屋基地（即同段四三六地號）相毗鄰，並面臨道路部分之土地交付被上訴
    人庚○○使用，由陳改所交出之土地則由陳進步建屋使用，亦即將陳改讓出供買
    方之被上訴人庚○○管業使用之土地與陳進步私有系爭土地如附圖所示Ａ、Ｂ、
    Ｃ部分土地交換使用之事實，為上訴人所否認，於原審時先以上訴人等人之被繼
    承人陳進步絕無與被告庚○○為交換土地使用之行為等語置辯，然被上訴人主張
    此部分事實，業經證人陳堯承於系爭土地現場證述：「四三七地號土地以前有過
    買賣，是陳進步、庚○○兄弟向陳改買的，原告三人是陳進步之兒，陳進步與庚○○有交換土地使用」等語明確，所述內容與被上訴人之主張大致相符，應堪採
    信。上訴人雖以證人陳堯承並未能明確指出是哪一塊土地與哪一塊土地交換，復
    於原審至現場履勘時改稱如有交換土地使用，亦係指陳進步與庚○○就二人亦有
    應有部分之同段四三七地號土地上之房屋相互交換等語，上訴人之主張非惟前後
    相矛盾，復就被上訴人與上訴人使用土地分佈現狀觀之，被上訴人庚○○、乙○○所占用系爭土地部分面積非小，面臨道路且與上訴人之住居處相鄰近，衡諸常
    情，若非雙方基於交換土地使用之關係，上訴人先父陳進步及上訴人焉會多年不
    主張權利，而任由其土地為他人所使用？證人陳堯承既已述及當時交換土地使用
    之情形，且約定至今已歷多年，記憶難免模糊，亦不能以此即為有利上訴人之認
    定，是被上訴人辯稱係為土地整體利用而交換使用系爭土地等語，應堪採信。至
    於上訴人以原審筆錄未明確載明證人與兩造間有何親屬關係而未令其具結，證人
    之證詞不可採等語質之，縱使假設證人不符民事訴訟法第三百零七條第一款之親
    屬關係而仍有具結之義務，然「第一審於訊問之前，未命其具結，雖於訴訟程序
    之規定不無違背，然當時上訴人知其違背並無異議而為本案之辯論，依民事訴訟
    法第一百九十七條第一項但書，應認其責問權業已喪失，何能以此為不服原判決
    之論據。」，最高法院二十八年度上字第一五四七號判例著有明文，本件上訴人
    於原審就此既無異議而為本案之辯論，參諸上開判例意旨，其責問權業已喪失，
    附此敘明。
四、上訴人又主張被上訴人庚○○亦占用同段四三七地號部分土地，此與被上訴人所
    主張交換土地互為矛盾，因若有交換土地使用，如何被告庚○○尚占用同段四三
    七地號土地之理云云。然查：被上訴人庚○○與上訴人之被繼承人陳進步，於向
    陳改購買同段四三七地號土地之應有部分之前，原即於該土地上有應有部分，有
    前開同段第四三七地號舊簿土地登記簿謄本一份可證，因此被上訴人庚○○所辯
    其除將陳改所交付管業之土地與原告等之被繼承人陳進步交換使用系爭如附圖所
    示之Ａ、Ｂ、Ｃ等部分土地外，本於前原來之應有部分當得占用同段四三七地號
    土地等語，亦合情理，核與交換使用土地之主張，並無矛盾。另上訴人主張彰化
    縣埔鹽鄉○○段四三七號地號土地已於八十七年間分割完畢，並已達成分割協議
    各自占用，縱有「交換使用」，亦已不能達成交換目的而屬給付不能，被上訴人
    即無權占用等語，並提出同意書一件為證；被上訴人雖對於同段四三七號共有人
    間有同意分割之事實固不否認，惟辯稱：該筆土地尚未辦理分割登記及交付占有
    ，上訴人仍占有所交換使用之位置，並無已不成交換使用目的之情形等語。經查
    ：上訴人雖提出同意書一件證明前開第四三七地號土地共有人間有達成分割同意
    ，然據上訴人於原審所提出該筆第四三七地號土地登記簿謄本觀之，並未辦理分
    割登記，既然尚未依同意書辦理登記移轉所有權，即無上訴人所謂因分割完畢已
    不能達成交換目的而屬給付不能之情形可言，是以上訴人此部分之主張，即無理
    由，尚難採信。
五、綜上所述，上訴人基於所有權、不當得利及侵權行為之法律關係，訴請被上訴人
    將前揭占用上訴人所有系爭土地之Ａ、Ｂ、Ｃ等建物全部拆除，並將系爭土地交
    還上訴人，併請求相當租金之利益，洵屬無據，不應准許。原審就此部分為上訴
    人敗訴之判決，即無不合，上訴意旨指摘原判決不當，求予廢棄改判，核無理由
    ，應予駁回。
六、本件待證事實已臻明確，兩造其餘之攻擊防禦方法與舉證，均不影響本件判決之
    結果，爰不一一審酌。
據上論結：本件上訴為無理由，應依民事訴訟法第四百三十六條之一第三項、第四百
四十九條第一項、第七十八條、第八十五條第一項前段，判決如主文。
中      華      民      國    八十九    年      三      月    二十二    日
                                台灣彰化地方法院民事第二庭
~B審判長法官  李端季
~B法      官  李水源
~B法      官  陳弘仁
右正本係照原本作成
不得上訴
中      華      民      國    八十九    年      三      月    二十二    日
~B法院書記官  謝玲英


司法院資訊處製作；財團法人民間司法改革基金會備份。
